【裁判字號】    99,交聲,903
【裁判日期】    990831
【裁判案由】    違反道路交通管理處罰條例聲明異議
【裁判全文】
臺灣士林地方法院交通事件裁定         99年度交聲字第903號
原處分機關  臺北市交通事件裁決所
異  議  人  甲○○
即受處分人
上列異議人即受處分人因違反道路交通管理處罰條例案件，對原
處分機關臺北市交通事件裁決所於民國99年7 月28日所為之處分
（原處分案號：北市裁罰字第裁22-AEY082974號）聲明異議，本
院裁定如下：
    主  文
原處分撤銷。
甲○○汽車駕駛人，駕駛汽車經測試檢定酒精濃度超過規定標準
，處罰鍰新臺幣貳萬伍仟元，吊扣普通輕型機器腳踏車駕駛執照
拾貳個月，並應參加道路交通安全講習。
    理  由
一、原處分意旨略以：異議人即受處分人甲○○於民國98年6 月
    3 日1 時58分許，騎乘車牌號碼DVK-993 號普通輕型機車（
    下稱上開機車），行經臺北市○○○路○ 段123 巷6 弄口，
    為警攔查並施以酒測，經測得其吐氣所含酒精濃度達每公升
    0.56毫克，已逾規定不得駕駛車輛之濃度標準，乃依法掣單
    舉發違規，爰依道路交通管理處罰條例第35條第1 項第1 款
    等規定，裁處異議人罰鍰新臺幣（下同）4 萬5 千元，及吊
    扣駕駛執照（即普通重型機器腳踏車駕駛執照）12個月，並
    應參加道路交通安全講習。
二、聲明異議意旨略以：異議人前因上開酒後駕車之行為，已由
    臺灣臺北地方法院檢察署檢察官為緩起訴處分確定，緩起訴
    處分期間為1 年，並支付2 萬元給予財團法人犯罪被害人保
    護協會及接受法治課程6 小時，已履行完畢，依據一行為不
    二罰，一罪不能兩罰，准予撤銷交通罰鍰4 萬5 千元，爰依
    法聲明異議等語。
三、按汽車駕駛人，駕駛汽車經測試檢定有酒精濃度超過規定標
    準者，處1 萬5 千元以上6 萬元以下罰鍰，並當場移置保管
    該汽車及吊扣其駕駛執照1 年，並應接受道路交通安全講習
    ，道路交通管理處罰條例第35條第1 項、第24條第1 項定有
    明文。又汽車駕駛人有飲用酒類或其他類似物後其吐氣所含
    酒精濃度超過每公升0.25毫克或血液中酒精濃度超過百分之
    0.05以上者，不得駕車，道路交通安全規則第114 條第2 款
    亦有明文。
四、本件異議人因酒後駕車之違規行為，經原處分機關裁處罰鍰
    4 萬5 千元，吊扣駕駛執照12個月，並應參加道路交通安全
    講習，異議人雖僅針對罰鍰部分聲明不服，然酒後駕車只有
    一個交通違規行為，而且有關其處罰效果之罰鍰、吊扣駕駛
    執照以及施以道路交通安全講習，與該單一交通違規行為是
    否存在無從分離，彼此間有全部、一部之關係。故法院審理
    時應先確定是否確有交通違規行為事實，再決定原處分機關
    所適用之法律有無錯誤。從而，異議人於聲明異議狀雖僅記
    載就罰鍰部分聲明異議，其餘部分並未提及，惟該吊扣駕駛
    執照及施以道路交通安全講習部分與其交通違規行為是否存
    在既無從分離，本院依法仍應予以審理（臺灣高等法院暨所
    屬法院98年度法律座談會刑事類提案第23號問題(一)討論暨審
    查意見同此意旨），合先敘明。
五、經查：
（一）按道路交通管理處罰條例所規定之罰則本質上係屬行政罰
      ，此由該條例中就交通違規行為所定法律效果包括罰鍰、
      記點、吊扣證照等行政罰觀之甚明（參照行政罰法第1 條
      、第2條 將罰鍰、吊扣證照處分均定為行政罰），是違反
      道路交通管理處罰條例之裁罰事件，自有行政罰法之適用
      。次按94年2 月5 日公布，於95年2 月5 日施行之行政罰
      法第26條規定：「一行為同時觸犯刑事法律及違反行政法
      上義務規定者，依刑事法律處罰之。但其行為應處以其他
      種類行政罰或得沒入之物而未經法院宣告沒收者，亦得裁
      處之。前項行為如經不起訴處分或為無罪、免訴、不受理
      、不付審理之裁判確定者，得依違反行政法上義務規定裁
      處之」，又其他種類行政罰，係指違反行政法上之義務應
      受「裁罰性」之「不利處分」，依行政罰法第2 條規定，
      包括限制或禁止行為之吊扣證照處分；究其立法理由，一
      行為同時觸犯刑事法律及違反行政法上義務規定時，由於
      刑罰與行政罰同屬對不法行為之制裁，刑罰之懲罰作用較
      強，故在處罰目的相同且處罰方式相同時，若依刑事法律
      處罰，即足資警惕時，實無一事二罰再處行政罰之必要；
      且刑事法律處罰，由法院依法定程序為之，較符合正當法
      律秩序，應予優先適用，故同時觸犯刑事法律及違反行政
      法上義務規定之行為，行政機關得否科以與刑罰相類之行
      政罰處罰，端視該行為之刑事訴追或審判程序終局結果而
      定，在刑事訴追、審判程序尚未終局確定前，行政機關自
      不得逕予裁罰，至於罰鍰以外之沒入或其他種類行政罰，
      因兼具維護公共秩序之作用，為達行政目的，行政機關仍
      得併予裁處。又按刑事訴訟法第253 條之1 所指之緩起訴
      處分，以觀察犯罪行為人有無施以刑法所定刑事處罰之必
      要，為介於起訴及微罪職權不起訴間之緩衝制度設計，依
      此制度設計，觸犯刑事法律之犯罪行為，除得經檢察官之
      起訴，並由法院審理後，為有罪科刑、無罪、免訴、不受
      理、不付審理之裁判外，如檢察官認該行為所涉為死刑、
      無期徒刑或最輕本刑3 年以上有期徒刑以外之罪，於參酌
      刑法第57條所列事項及公共利益之維護，認以緩起訴為適
      當者，得定1 年以上3 年以下之緩起訴期間為緩起訴處分
      （刑事訴訟法第253 條之1） ，就要件言，緩起訴基本上
      係認被告有犯罪嫌疑，而暫緩起訴，並得科被告予一定之
      負擔或指示，此與不起訴處分係因犯罪嫌疑不足或其他原
      因，且不得附條件或負擔，顯有不同，可知緩起訴處分是
      一種刑事處罰；且經檢察官為「緩起訴」處分者，於「緩
      起訴」之猶豫期間內，檢察官可對其持續觀察，若認其顯
      無反省警惕之情或根本欠缺反省警惕之能力（即符合刑事
      訴訟法第253 條之3 第1 項所列3 款情形）者，得依職權
      或依告訴人之聲請，將「緩起訴」處分撤銷，並依法追訴
      ，亦即在緩起訴處分之猶豫期間內，刑事訴追程序仍未終
      局確定，此與不起訴處分確定後，刑事訴追程序終結，檢
      察官原則上不得就同一行為再行起訴之法律效果迥異；是
      以，緩起訴處分性質上既與不起訴處分不同，本無適用行
      政罰法第26條第2 項規定之餘地；況行政罰法第26條第2
      項並未明列「緩起訴處分」，亦不宜擴張解釋；從而，經
      檢察官為緩起訴處分之行為，如同時違反行政法上義務之
      規定，因已有刑事處罰，此時行政機關若另行依法行政裁
      罰，無異一罪二罰，因此參酌行政罰法第26條之立法意旨
      ，違反行政法上義務之行為，若同時亦經檢察官另為緩起
      訴處分時，行政機關應不得就同一行為，再為與刑罰相類
      之罰鍰處分；且按緩起訴之被告依檢察官緩起訴處分命令
      ，向公益團體繳納捐款，係履行檢察官為緩起訴處分命令
      ，性質上自屬於處分金，與罰金無異，則道路交通管理處
      罰條例第35條第8 項所規定之罰金，解釋上自應包括依檢
      察官處分命令而向公益團體繳納捐款在內，異議人既依檢
      察官之緩起訴處分命令，向公益團體繳納捐款，即係履行
      檢察官為緩起訴處分命令，與受刑事處罰無異，就該範圍
      內，自不應再受同一目的行政罰鍰之裁罰；故檢察官為緩
      起訴處分時，如已對異議人課予指示及負擔，應視為異議
      人已依刑事法律受到處罰，則於緩起訴處分確定後，自不
      得再處以行政罰鍰；準此，汽車駕駛人之酒後駕車行為，
      經測試檢定酒精濃度超過規定標準時，其既違反道路交通
      管理處罰條例第35條第1 項第1 款所定之行政法上義務，
      同時又觸犯刑法第185 條之3 公共危險罪之刑事法律，則
      道路交通主管處罰機關依上開行政罰法第26條第1 項但書
      規定，得對異議人處以其他種類行政罰之情形外，關於罰
      鍰部分，則應依行政罰法第26條及道路交通管理處罰條例
      第10條規定，移送地方法院檢察署處理，於移送後，除有
      行政罰法第26條第2 項所定不起訴等事由及其他法律另有
      規定，得依違反行政法上義務規定另行裁處者外，即不得
      再依道路交通管理處罰條例第35條第1 項第1 款規定，裁
      處異議人罰鍰之行政罰。再按「前項汽車駕駛人，經裁判
      確定處以罰金低於本條例第92條第3 項所訂最低罰鍰基準
      規定者，應依本條例裁決繳納不足最低罰鍰之部分。」道
      路交通管理處罰條例第35條第8 項既有明文，亦即違反道
      路交通管理處罰條例之酒後駕車行為人，如其因同一行為
      所受之罰金刑事處分，或其他實質該當行政罰法第26條第
      1 項之「依刑事法律」之刑事處分仍低於主管機關依該條
      例第92條第3 項所定之最低罰鍰基準規定（指道路交通管
      理事件統一裁罰基準表）時，交通裁罰機關仍得裁處該行
      為人不足部分之罰鍰，合先敘明。
（二）查異議人於前揭時間、地點，騎乘上開機車，經警攔查，
      並測得吐氣所含酒精濃度達每公升0.56毫克，已逾規定不
      得駕駛車輛之酒精濃度標準，依法掣單舉發；而異議人因
      同一酒後駕車之行為，同時觸犯刑法第185 條之3 之公共
      危險罪，亦經移送臺灣臺北地方法院檢察署檢察官偵辦，
      經該署檢察官於98年6 月25日以98年度偵字第14480 號為
      緩起訴處分，於98年7 月15日確定，緩起訴期間為1 年（
      98年7 月15日至99年7 月14日），異議人並依檢察官之命
      令於緩起訴處分確定後3 個月內，向犯罪被害人保護協會
      臺北分會支付2 萬元等情，業經異議人自陳在卷，復有臺
      北市政府警察局北市警交字第AEY082974 號舉發違反道路
      交通管理事件通知單、臺灣臺北地方法院檢察署檢察官98
      年度偵字第14480 號緩起訴處分書、臺灣臺北地方法院檢
      察署檢察官執行緩起訴處分命令通知書、財團法人犯罪被
      害人保護協會臺北分會收據及臺灣高等法院被告前案紀錄
      表附卷可參（見本院卷第5 頁、第8 、9 頁、第11至15頁
      ），應堪認定。經核此緩起訴處分附加條件之履行固非刑
      法所定刑罰之種類，然已對異議人名譽、心理產生相當制
      約並影響異議人之財產權等權益，應可實質該當行政罰法
      第26條第1 項之「依刑事法律」之刑事處分規定。是以，
      揆諸前揭說明，異議人既因同一酒後駕車行為同時觸犯刑
      法及違反行政法上義務，其中刑事部分並經檢察官為緩起
      訴處分執行完畢確定，則原處分機關依道路交通管理處罰
      條例第35條第1 項第1 款規定，對異議人上開酒後駕車之
      違規行為予以裁罰時，除其行為應處以其他種類行政罰即
      吊扣駕駛執照1 年及施以道路交通安全講習部分，仍得予
      以裁處外，就異議人違反行政法上義務而受罰鍰4 萬5 千
      元部分，除非另有法律特別規定，否則依行政罰法第26條
      第1 項前段規定，即不得再依上揭道路交通管理處罰條例
      等規定裁罰之，而本件異議人於酒後違規駕駛汽車時，其
      吐氣所含酒精濃度已超過每公升0.55毫克，依違反道路交
      通管理事件統一裁罰基準表之規定，其最低罰鍰為4 萬5
      千元，異議人依檢察官緩起訴處分支付2 萬元予犯罪被害
      人保護協會臺北分會後，自僅得應依道路交通管理處罰條
      例第35條第8 項之規定，就差額部分即2 萬5 千元予以裁
      罰。
（三）次按道路交通管理處罰條例第68條業於94年12月14日修正
      ，並自95年3 月1 日施行，修正前之道路交通管理處罰條
      例第68條規定：「汽車駕駛人，因違反本條例及道路交通
      安全規則之規定，受吊扣或吊銷駕駛執照處分時，吊扣或
      吊銷其持有各級車類之駕駛執照」，修正後之道路交通管
      理處罰條例第68條則規定：「汽車駕駛人，因違反本條例
      及道路交通安全規則之規定，受吊銷駕駛執照處分時，吊
      銷其持有各級車類之駕駛執照」；原提案修正條文為：「
      汽、機車駕駛人，因違反本條例及道路交通安全規則之規
      定，受吊扣或吊銷駕駛執照處分時，吊扣或吊銷其違法或
      違規當時所駕駛車輛之駕駛執照」。其立法理由略以：「
      原條文將違法或違規駕駛人所持有各級車類之駕駛執照一
      併吊扣或吊銷，失之過酷，影響人民工作及生活甚鉅，爰
      修正之」等語，此立法意旨在於違規行為對道路交通秩序
      之維持及道路交通安全已生較大之影響，故規定吊扣或吊
      銷其持有各級車類之駕駛執照，以限制其繼續駕車行駛道
      路之權利，此屬駕駛行為之限制，並不因所持駕駛執照種
      類不同而有所差異。故依修正後道路交通管理處罰條例第
      68條之規定，受吊扣駕駛執照處分，不再吊扣其持有各級
      車類之駕駛執照，僅於受吊銷駕駛執照處分時，始吊銷其
      持有各級車類之駕駛執照，而限縮修正前條文之適用範圍
      ，即受吊扣駕駛執照處分，不在本條之適用之列。是參諸
      上開立法理由及立法經過，行為人有道路交通管理處罰條
      例第35條第1 項第1 款所規定之違規行為，須吊扣駕駛執
      照時，僅能吊扣行為人違法或違規當時駕駛車輛所憑之駕
      駛執照，不得再吊扣行為人所持有、與駕駛違規車輛無關
      之其他各級車類駕駛執照。又駕駛重型機車與駕駛輕型機
      器腳踏車對於用路安全之危險性有高低之別，是監理機關
      應就不同等級車輛給予不同管理及監督，以符合實際需求
      。再者，異議人於酒後駕駛普通輕型機器腳踏車時，所造
      成用路安全之危險性，與僅持有輕型機器腳踏車駕駛執照
      者所造成之危險性並無任何不同，惟一般持有輕型機器腳
      踏車駕駛執照者，於酒後駕車時，僅吊扣其輕型機器腳踏
      車駕駛資格。而本件異議人酒後駕駛普通輕型機器腳踏車
      所造成之危險性並無因此而不同，卻因其僅持有普通重型
      機器腳踏車駕駛執照而須剝奪其重型機器腳踏車駕駛資格
      ，顯然係就相同案件為不同之處理。且依修正後道路交通
      管理處罰條例第68條之規定，既將「吊扣」等字刪除，是
      依前開說明，駕駛人受吊扣駕駛執照處分時，自不得再吊
      扣其持有各級車類之駕駛執照，故原處分機關於作成吊扣
      駕駛執照處分時，應就行為人所應吊扣之駕駛執照種類予
      以限定，始符合依法行政原則。
（四）再查，本件異議人於違規當時，係騎乘普通輕型機器腳踏
      車，為異議人所自陳，並經原舉發員警詳載於臺北市政府
      警察局北市警交字第AEY082974 號舉發違反道路交通管理
      事件通知單，有上開舉發違反道路交通管理事件通知單附
      卷可憑（見本院卷第5 頁），揆諸上揭說明，異議人因其
      酒後駕駛普通輕型機器腳踏車之違規行為應受之處分為限
      制其駕駛普通輕型機器腳踏車之權利，即吊扣其普通輕型
      機器腳踏車之駕駛執照，原處分機關未審酌及此，逕為吊
      扣其駕駛執照（即普通重型機器腳踏車駕駛執照）12個月
      之裁罰，難認為允當。從而，本件異議人雖對於吊扣駕駛
      執照12個月部分未聲明異議，惟依道路交通案件處理辦法
      第20條前段規定，交通法庭認為原處分不當或違法者，應
      以裁定將原處分不當或違法部分撤銷，自為裁定。至於公
      路機關因汽車駕駛人取得高一級車類之駕駛資格者，應換
      發駕駛執照，並准其駕駛較低級車類之車輛之規定，而於
      實務上僅逐級核給駕駛執照1 張，致持有普通重型機器腳
      踏車駕駛執照者，因駕駛普通輕型機器腳踏車之違規，而
      須吊扣普通輕型機器腳踏車駕駛執照時，雖因此產生技術
      層面之困難，惟行政機關本應因應法令之變更，而精進其
      行政執行成效，斷不得因技術層面之困難，而置相關法令
      於不顧，或逾越比例原則，自要難將此技術層面之問題所
      生之不利益歸諸於異議人，而據為原處分並無不當之理由
      ，則本件移送書於事實欄載明異議人機車駕駛執照已於98
      年9 月17日執行吊扣1 年至99年9 月16日止部分，應由原
      處分機關另行依法辦法，併予敘明。
六、綜上所述，異議人確有上開酒後駕車之違規行為，原處分機
    關依道路交通管理處罰條例第24條之規定，裁處應參加道安
    講習部分，核無違誤，然因異議人之同一違規行為業經檢察
    官為緩起訴處分確定，異議人並依檢察官之命令於緩起訴處
    分確定後3 個月內，向犯罪被害人保護協會臺北分會支付2
    萬元，依前揭說明，原處分機關就同一行為裁處異議人罰鍰
    4 萬5 千元之行政裁罰部分，即有未洽。另原處分關於吊扣
    駕駛執照部分，因原處分機關僅能吊扣異議人違規當時所駕
    駛之車輛種類（即普通輕型機器腳踏車之駕駛執照）已如前
    所述，不得代以吊扣普通重型機器腳踏車駕駛執照，原處分
    機關未審酌新修正之法律規定，逕對異議人裁處吊扣駕駛執
    照12個月之處分，於法亦有未合，而本件係單一交通違規行
    為，罰鍰、吊扣駕駛執照及應接受道路交通安全講習之處分
    無從分割，從而，應認異議人提起本件異議為有理由，本院
    應將原處分撤銷，另為裁罰如主文第2 項所示，以期適法。
據上論斷，應依道路交通管理處罰條例第87條第2 項，道路交通
案件處理辦法第20條前段，裁定如主文。
中    華    民    國    99    年    8     月    31    日
                        交通法庭法  官  王美玲
以上正本證明與原本無異。
如不服本裁定應於送達後5日內向本院提出抗告狀。
                                書記官  簡湘雲
中    華    民    國    99    年    8     月    31    日

司法院資訊處製作；財團法人民間司法改革基金會備份。
